【裁判字號】    98,上訴,4293
【裁判日期】    990210
【裁判案由】    偽造文書等
【裁判全文】
臺灣高等法院刑事判決                98年度上訴字第4293號
上  訴  人  臺灣士林地方法院檢察署檢察官
被      告  乙○○
            甲○○
共      同
選任辯護人  黃丁風律師
            黃雅羚律師
            黃敬唐律師
上列上訴人因被告偽造文書等案件，不服臺灣士林地方法院98年
度訴字第278號，中華民國98年9月22日第一審判決（起訴案號：
臺灣士林地方法院檢察署98年度調偵字第18號），提起上訴，本
院判決如下：
    主  文
上訴駁回。
    事  實
一、緣乙○○、丙○○及丁○○係謝張素蘭之子女，甲○○則係
    乙○○之妻，謝張素蘭於民國95年7月9日去世，遺有現金存
    款及坐落臺北縣金山鄉○○段第419之1、517、518、519、
    520及523號共6筆土地等遺產，因謝張素蘭生前未書立遺囑
    ，依法本應由其子女共同繼承（應繼分各3分之1），因謝張
    素蘭遺產內現金不足繳納遺產稅部分始得申請以實物抵繳，
    乙○○於遺產稅申報時無從申請全數以實物抵繳，適乙○○
    與甲○○夫婦斯時積欠五百餘萬元債務，急待清償，亦須繳
    納遺產稅，竟謀議以詐騙其他繼承人之方式取得上開土地全
    部所有權，並共同基於行使偽造私文書及使公務員登載不實
    之犯意聯絡，於96年3月間，先由甲○○向丙○○、丁○○
    佯稱欲辦理遺產共同繼承事宜，而取得丙○○、丁○○所交
    付之印鑑證明、戶籍謄本及土地權狀（此部分係騙取使用，
    並無不法所有之意圖），同年6月間，甲○○持繼承人及權
    利範圍欄位均為空白之「部分遺產分割協議書」，謊稱其為
    申辦遺產稅之用，致使丙○○、丁○○陷於錯誤而在該協議
    書用印及簽名，甲○○旋即偽以全體繼承人之名義，擅自填
    寫該協議書之上開地號土地繼承人為乙○○、權利範圍為
    1/1 ，並於同年7月5日上午9時許，由乙○○持前開文件等
    資料向臺北縣汐止地政事務所（起訴書誤載為基隆市安樂地
    政事務所）申請上開土地所有權分割繼承登記事宜，致使該
    地政事務所不知情之承辦公務員將謝張素蘭上開土地以分割
    繼承方式移轉予乙○○名下之不實事項，登載於職務上所掌
    之土地登記公務用謄本等檔存文書，足以生損害於丙○○、
    丁○○及地政機關對於土地登記管理之正確性，乙○○因而
    獲得上開土地權利範圍為1/1之財產上不法利益，嗣乙○○
    又以上開土地設定抵押權，並由甲○○擔任連帶保證人，向
    臺灣中小企業銀行基隆分行（下稱臺灣企銀基隆分行）貸款
    1千9 百萬元，其中280萬元用以償還先前告借用以繳納遺產
    稅之債務，5百餘萬元償還彼等對外信用借款等負債，剩餘
    款項則先辦理定期存款。嗣因丙○○查覺有異，向地政機關
    調閱上開土地登記謄本後，始查悉上情。
二、案經丙○○、丁○○訴由臺灣士林地方法院檢察署檢察官偵
    查起訴。
    理  由
壹、程序方面
    被告以外之人於審判外之言詞或書面陳述，除法律有規定者
    外，不得作為證據。被告以外之人於偵查中向檢察官所為之
    陳述，除顯有不可信之情況者外，得為證據。公務員職務上
    製作之紀錄文書、證明文書，除顯有不可信之情況外，亦得
    為證據。又按被告以外之人於審判外之陳述，雖不符刑事訴
    訟法第159條之1至第159條之4之規定，而經當事人於審判程
    序同意作為證據，法院審酌該言詞陳述或書面陳述作成時之
    情況，認為適當者，亦得為證據；當事人、代理人或辯護人
    於法院調查證據時，知有刑事訴訟法第159條第1項不得為證
    據之情形，而未於言詞辯論終結前聲明異議者，視為有前項
    之同意，刑事訴訟法第159條之1、第159條之5第1項、第2項
    分別定有明文。經查：本件相關之供述或非供述證據，並無
    顯不可信之情況，檢察官、被告乙○○、甲○○於準備程序
    及本院審理時對本案之供述、非供述證據均表示無意見而同
    意作為證據，本院審酌各該證據作成之狀況，亦認為適當，
    依前揭規定，本案相關之供述、非供述證據，均有證據能力
    。
貳、實體方面
一、前揭事實業據被告乙○○、甲○○迭於原審及本院審理時均
    坦承不諱，核與證人即告訴人丙○○、丁○○於檢察官偵查
    中之證述情節相符，並有卷附戶籍謄本、印鑑證明、部分遺
    產分割協議書、土地登記申請書、登記清冊、繼承系統表、
    土地登記第二類謄本、土地所有權狀、基隆市安樂區戶政事
    務所97年9月18日基安戶字第0970002959號函、財政部臺灣
    省北區國稅局遺產稅核定通知書、遺產稅繳清證明書、財政
    部臺灣省北區國稅局基隆市分局97年4月22日北區國稅基市
    一字第0971005946號函及遺產明細表可佐，足認被告乙○○
    、甲○○上開出於任意性之自白核與事實相符。綜上所述，
    本件事證明確，被告乙○○、甲○○之犯行，均堪認定，皆
    應予依法論科。
二、被告乙○○、甲○○雖於偵查及原審審理初始一再否認犯罪
    動機與處理己身債務有關，辯稱行為目的僅在籌措繳納遺產
    稅之資金，然其後於原審審理時則坦承另有藉此順便解決己
    身債務之動機，而參酌臺灣企銀基隆分行98年8月20日98基
    隆字第00136號函檢附之徵信報告、償還計畫書，其上記載
    被告乙○○抵押借款係為理財投資周轉使用，並自稱「為投
    資大陸市場車輛之煞車燈產品及LED、LCD電子設備產品」，
    被告於原審則供稱實際上並未在大陸投資，貸得款項中除繳
    納遺產稅外，另取用5百多萬元償還個人債務，亦可證明被
    告乙○○、甲○○之犯罪動機主要係清償個人借款之目的。
    告訴人對此雖仍有爭執，指稱被告犯罪動機與籌措資金繳納
    遺產稅無關，然被繼承人謝張素蘭於95年7月9日過世後，繼
    承人丙○○於95年7月11日、12日，偽以謝張素蘭之名義先
    後盜領其帳戶內已屬遺產之存款共計0000000元，嗣經臺灣
    基隆地方法院檢察署檢察官以96年度偵字第6381號提起公訴
    ，由臺灣基隆地方法院以97年度訴字第36號判決判處應執行
    有期徒刑3月，緩刑2年確定，而被告乙○○以遺產稅無法繳
    納為由，於95年12月8日申請遺產稅延期申報，嗣於96年3月
    30 日就被繼承人謝張素蘭之遺產申報遺產稅，經稅捐機關
    於96 年5月15日核定遺產稅額為0000000元，原擬申請遺產
    稅全數以實物抵繳，但因遺產內現金不足繳納遺產稅部分始
    得申請以實物抵繳，故遲至96年7月4日先由被告甲○○向娘
    家借款完納遺產稅，迨以上開手法登記取得上開土地所有權
    後，立即向臺灣企銀基隆分行辦理抵押權設定，並貸款1千9
    百萬元，且由被告甲○○擔任連帶保證人之事實，業經被告
    供承在卷，核與證人即臺灣企銀基隆分行行員粘明陽於偵查
    中之證述情節相符，並有起訴書、判決書、遺產稅延期申報
    申請書、財政部臺灣省北區國稅局遺產稅核定通知書、遺產
    稅繳款書、遺產稅繳清證明書、遺產土地抵繳遺產稅同意書
    、切結書、提供抵繳遺產稅房地產說明書、臺灣企銀基隆分
    行97年4月30日97基隆字第00049號函暨客戶授信申請書、他
    項權利證明書、抵押權設定契約書、貸款綜合契約附卷可稽
    ；另被告供稱繳納遺產稅之資金280萬元係被告甲○○先向
    娘家親人籌措，貸款下來後償還之情，亦有卷附基隆二信存
    摺影本可參，即使被告乙○○、甲○○之主要犯罪動機係清
    償被告乙○○之債務，惟其等確已繳納遺產稅，告訴人指摘
    被告乙○○、甲○○僅為解決個人債務乙節，容有誤會，併
    予說明。
三、論罪科刑
(一)、按刑法之偽造私文書罪，以無制作權人而捏造他人名義制作
    之文書，足以生損害於公眾或他人為要件，但如有制作權人
    先於載體上簽名蓋章後，再由無制作權人逾越權限記載反於
    事實之內容而成文書，亦不妨害偽造私文書罪之成立。被告
    乙○○、甲○○持上開土地之繼承人及權利範圍欄位均為空
    白之「部分遺產分割協議書」騙得告訴人丙○○、丁○○蓋
    用印章及簽名後，竟未得其同意，逾越權限擅自填寫前開土
    地繼承人為乙○○、權利範圍為1/1，並持之辦理登記而行
    使，其行為當屬刑法第216條、第210條之行使偽造私文書甚
    明。
(二)、刑法第214條所謂使公務員登載不實事項於公文書罪，凡一
    經他人之聲明或申報，公務員即有登載之義務，並依其所為
    之聲明或申報予以登載，而屬不實之事項者，即足構成；若
    其所為聲明或申報，公務員尚須為實質之審查，以判斷其真
    實與否，始得為一定之記載者，則非本罪所稱之使公務員登
    載不實。查地政機關辦理土地所有權移轉登記時，僅須審核
    形式上之要件是否具備即足，對於土地所有權移轉之實質上
    是否真正，並無審認之責，倘行為人明知所申辦之土地所有
    權移轉登記，實質上並非真正，仍以該不實之事項向地政機
    關申辦登記，使地政機關承辦之公務員登載於職務上所掌之
    相關公文書內，自與上開犯罪構成要件相當。本案被告乙○○、甲○○偽造不實之「部分遺產分割協議書」後，持前開
    文件等資料向臺北縣汐止地政事務所申請上開土地所有權分
    割繼承登記事宜，使不知情之承辦公務員將該土地以分割繼
    承方式移轉予被告乙○○名下之不實事項，登載於職務上所
    掌之土地登記公務用謄本等檔存文書，係犯刑法第214條使
    公務員登載不實罪。
(三)、又刑法339條第1項之詐欺取財罪，其詐取之標的以現實之財
    物為限，如係財產上不法利益，以詐術得之者，則屬於同條
    第2項之詐欺得利罪。本案被告乙○○、甲○○向告訴人丙○○、丁○○謊稱欲辦理遺產共同繼承事宜與申報遺產稅，
    而取用告訴人之印鑑證明、戶籍謄本、土地權狀等資料，致
    使告訴人陷於錯誤而在被告提供之「部分遺產分割協議書」
    蓋用印章及簽名，進而辦理土地登記而詐取上開土地之權利
    範圍全部，因其所詐得者係財產上之不法利益，此部分係犯
    刑法第339條第2項詐欺得利罪。
(四)、被告乙○○、甲○○就上開三罪間有犯意聯絡及行為分擔，
    均應論以共同正犯。其等二人偽造私文書之低度行為，應為
    行使之高度行為所吸收，不另論罪。被告二人以因果歷程未
    中斷之一行為觸犯上開三罪，為想像競合犯，應從一重論以
    行使偽造私文書罪。公訴意旨雖認應從一重論以詐欺得利罪
    ，然刑法第216條、第210條行使偽造私文書罪之法定刑為「
    5年以下有期徒刑」，同法第339條第2項詐欺得利罪之法定
    刑為「5年以下有期徒刑、拘役或科或併科新臺幣1000元以
    下罰金」，兩罪之最重主刑相同，但行使偽造私文書罪並無
    選科主刑，經比較後應以行使偽造私文書罪為重（刑法第35
    條第3項參照），公訴意旨容有誤會，附此敘明。
四、原審同上認定，援引刑法第28條、第210條、第214條、第21
    6條、第339條第2項、第55條、第41條第1項前段、刑法施行
    法第1條之1等規定，並審酌被告乙○○、甲○○素行尚可，
    有卷附臺灣高等法院被告前案紀錄表2件可參，其等因籌措
    資金繳納遺產稅及周轉個人資金之故，竟以訛詐其他繼承人
    之方式取得土地全部所有權，法治觀念明顯偏差，惟慮其犯
    後均能坦承罪行之態度，併其智識程度、所生危害及迄未與
    告訴人達成和解賠償損害，致告訴人丙○○、丁○○均表示
    不願意原諒其等二人等一切情狀，分別量處有期徒刑六月，
    如易科罰金，均以新台幣一千元折算一日。又為替代短期自
    由刑之執行，增訂易刑處分之社會勞動，刑法第41條、第42
    條之1分別於98年1月21日修正公布、同年6月10日新增公布
    ，均自98年9月1日施行，惟依修正後刑法第41條、第42條之
    1規定，易服社會勞動，係由檢察官斟酌個案情形指揮執行
    ，毋庸聲請法院裁定，故此部分無須為新舊法之比較適用，
    本院亦無需於判決主文中諭知易服社會勞動之折算標準，附
    此敘明。至被告乙○○、甲○○共同偽造之「部分遺產分割
    協議書」，因已向臺北縣汐止地政事務所行使，屬該機關檔
    存之物，並非被告等所有，其上復無偽造之印章、印文或署
    押，爰不予宣告沒收，告訴人丁○○聲請沒收該「部分遺產
    分割協議書」，於法不合，容有誤會，附此說明。檢察官上
    訴意旨略以：(一)被告乙○○、甲○○之犯罪動機並非為繳納
    遺產稅，而係將上開土地納為己有；(二)被告乙○○、甲○○
    共同偽造之「部分遺產分割協議書」應宣告沒收；(三)被告乙○○、甲○○迄今未與告訴人達成和解，犯後態度不佳，原
    審量刑過輕，是原審判決認事用法違背法，請撤銷原判決，
    另為適當之判決等語。然查：(一)本件被告乙○○、甲○○之
    犯罪動機雖主要係急於解決其等夫婦積欠五百餘萬元之債務
    ，惟被繼承人謝張素蘭之遺產繼承事宜亦須於法定期限內繳
    納遺產稅，原審判決於事實及理由欄俱已說明，並非從未審
    酌被告乙○○、甲○○之主要犯罪動機係為解決其等積欠之
    五百餘萬元債務乙節。(二)原審判決亦於理由欄中說明被告乙○○、甲○○共同偽造之「部分遺產分割協議書」，因已向
    臺北縣汐止地政事務所行使，屬該機關檔存之物，並非被告
    等所有，其上復無偽造之印章、印文或署押，無從沒收之理
    由。(三)按刑之量定，為求個案裁判之妥當性，法律賦予法院
    裁量之權；量刑輕重，屬為裁判之法院得依職權自由裁量之
    事項，苟其量刑已以行為人之責任為基礎，並斟酌刑法第57
    條各款所列情狀，在法定刑度內，酌量科刑，如無偏執一端
    ，致明顯失出失入情形，即不得就量刑部分遽指為不當或違
    法。本件原審判決已就被告所犯本案之一切情狀，詳予說明
    審酌之根據及理由，並無任何違反經驗法則、論理法則、比
    例原則，或有何其他違法情事，原審判決既已斟酌被告乙○○、甲○○迄未與告訴人丙○○、丁○○達成和解賠償損害
    ，致告訴人丙○○、丁○○均表示不願原諒其等二人乙節，
    並敘明刑法第57條所列事項，經核並無量刑輕重相差懸殊等
    裁量權濫用之情形。檢察官上訴意旨，仍執陳詞，自非可採
    。原審認事用法，核無違誤，量刑亦屬妥適，自應駁回檢察
    官之上訴。
據上論斷，應依刑事訴訟法第368條，判決如主文。
本案經檢察官許仲瑩到庭執行職務。
中    華    民    國    99    年     2    月    10    日
                  刑事第十七庭  審判長法  官  王聰明
                                      法  官  陳憲裕
                                      法  官  黃雅芬
以上正本證明與原本無異。
如不服本判決，應於收受送達後10日內向本院提出上訴書狀，其
未敘述上訴之理由者並得於提起上訴後10日內向本院補提理由書
（均須按他造當事人之人數附繕本）「切勿逕送上級法院」。
                                      書記官  鄭雅云
中    華    民    國    99    年    2     月    10    日
附錄：本案論罪科刑法條全文
中華民國刑法第210條
偽造、變造私文書，足以生損害於公眾或他人者，處 5 年以下有
期徒刑。
中華民國刑法第214條
明知為不實之事項，而使公務員登載於職務上所掌之公文書，足
以生損害於公眾或他人者，處3 年以下有期徒刑、拘役或5 百元
以下罰金。
中華民國刑法第216條
行使第 210 條至第 215 條之文書者，依偽造、變造文書或登載
不實事項或使登載不實事項之規定處斷。
中華民國刑法第339條
意圖為自己或第三人不法之所有，以詐術使人將本人或第三人之
物交付者，處5 年以下有期徒刑、拘役或科或併科1 千元以下罰
金。
以前項方法得財產上不法之利益或使第三人得之者，亦同。
前二項之未遂犯罰之。


司法院資訊處製作；財團法人民間司法改革基金會備份。
